【裁判字號】    97,裁,3346
【裁判日期】    970627
【裁判案由】    公司法
【裁判全文】
最  高  行  政  法  院  裁  定
                                      97年度裁字第3346號
抗  告  人  甲○○
訴訟代理人  王東山  律師
複 代理 人  李美寬  律師
            許富雄  律師
上列抗告人因與相對人臺北市政府間公司法事件，對於中華民國
97年4月14日臺北高等行政法院96年度訴字第1430號裁定，提起
抗告，本院裁定如下︰
    主  文
抗告駁回。
抗告訴訟費用由抗告人負擔。
    理  由
一、本件抗告人在原審法院提起撤銷訴訟後，原審法院在訴訟程
    序進行中，基於下述及法規範及事實基礎，裁定停止本案訴
    訟之進行。直至本院對相對人民國95年5月25日府建商字第0
    9572112220號函之核准處分應否撤銷之行政訴訟案件訴訟終
    結確定後，方續行訴訟。
  (一)規範基礎：
    行政訴訟法第177條第2項，該條明定：「除前項情形外，有
    民事、刑事或其他行政爭訟牽涉行政訴訟之裁判者，行政法
    院在該民事、刑事或其他行政爭訟終結前，得以裁定停止訴
    訟程序」。
  (二)抗告人之本案請求內容及其原因事實：
    1.本案請求內容：
      撤銷相對人臺北市政府於民國95年10月23日作成之以府建
      商字第09582894020號函（下稱95年10月23日函）之核准
      處分。而上開核准處分之內容則可分述如下：
      (1)作成原因：
        受理本案參加人華菱電氣企業股份有限公司於95年8月3
        1日提出之申請。參加人係檢具該公司於95年8月25日股
        東臨時會及董事會之議事錄等相關文件，申請改選董事
        、監察人及董事長變更登記。
      (2)核准內容：
        認參加人申請改選董事、監察人及改選乙○○為董事之
        變更登記符合規定，准予登記。
    2.抗告人則以利害關係人之身分，主張該核准處分違法而侵
      犯其權利，而提起行政爭訟。所指核准處分違法之理由不
      外是：參加人之申請容有違法，無法通過形式審查之門檻
      ，其中明顯之錯誤有：
      (1)參加人提出之股東名簿上，並無抗告人姓名之記載，但
        依臺灣高等法院90年度上字第765號確定判決之認定，
        抗告人確具有參加人公司股東之身分。
      (2)臺灣高等法院92年度訴更（四）字第8號確定判決認定
        之參加人股東名冊上之股東有甲○○、劉許菊花、劉仁
        宗、劉新園、胡劉秀美、華屋公司及劉信志。但參加人
        提出之上開股東名簿卻無此記載。
    3.全案之背景事實，實與參加人公司之股東爭議有關，其背
      後之原因事實如下所述：
      (1)參加人於61年8月30日經核准設立，原始股東為乙○○
        、賴五亮、胡利男、劉新園、劉許菊花、胡劉秀美、張
        玉、劉新圖、賴吳和子共9人。
      (2)事後該公司之股東組成結構有變更，並在新股東之決議
        基礎下，形成公司之組織形態。然而其股東組成結構，
        經刑事判決認定為不實，且其中涉及犯罪，最後經刑事
        判決所認定之客觀事實則如下述：
        刑事判決文號：
          臺灣高等法院85年度重上更（14）字第114號刑事判
          決、最高法院86年度台上字第2495號刑事判決。
        犯罪事實內容：
          A.抗告人與劉新園、賴美真3人共同委託不知情之高
            秀爵偽造乙○○、胡利男、賴五亮、賴吳和子、劉
            新圖、張玉69年12月10日股權轉讓同意書，辦理
            股東變更登記。
          B.抗告人曾偽造參加人69年12月26日股東臨時會及董
            事會會議紀錄，虛偽登載改選董、監事及修改公司
            章程等，持向相對人所屬建設局（下稱建設局）申
            辦公司變更登記。
          C.建設局因此於70年3月5日以建一字第124173號函准
            許參加人之變更登記。
      (3)行政機關之後續處理：
        經濟部及建設局分別以88年4月2日經88商字第206237號
        函（下稱經濟部88年4月2日函）、88年4月26日建一字
        第882200486號函（下稱建設局88年4月26日函）撤銷抗
        告人及劉新園歷次向相對人申准之公司變更登記。
      (4)參加人其他股東對參加人組織之再造，以及抗告人為此
        所採取之法律上對策，與二方股東間之後續訴訟攻防：
        該等股東先於88年9月20日召開參加人之股東臨時會
          ，會議決議變更公司章程及改選董事及監察人，並於
          同日召開之董事會推選乙○○為新任董事長。
        抗告人乃以乙○○為被告，提起確認前揭88年9月20
          日召集之股東臨時會議決議無效之訴，經臺灣臺北地
          方法院88年度訴字第4421號、臺灣高等法院90年度上
          字第765號民事判決予以駁回，並經最高法院93年度
          台上字第8號民事裁定駁回抗告人之上訴確定。
        參加人之其餘股東因此於95年1月20日，以參加人之
          名義，檢具88年8月27日董事會議事錄、88年9月20日
          股東臨時會及董事會議事錄、經濟部88年4月2日函、
          建設局88年4月26日函及最高法院87年度台上字第704
          號民事裁定、94年度台上字第2386號民事裁定、93年
          度台上字第8號民事裁定、95年5月11日民事起訴狀（
          請求抗告人返還該公司印鑑章等）等相關文件，向相
          對人申辦董事、監察人、董事長、公司地址、印鑑等
          變更及修正公司章程登記。
        相對人對該審查結果，於95年5月25日以府建商字第
          09572112220號函（下稱95年5月25日函）為核准所請
          遷址、改選董事、監察人、改選乙○○為董事長、修
          正章程等變更登記，及公司印鑑變更登記准予備查之
          處分。
        抗告人不服上開95年5月25日函之核准處分，而提起
          行政爭訟，而經臺北高等行政法院於97年1月31日另
          案作成96年度訴字第1431號判決，撤銷相對人所為之
          原處分及訴願決定，相對人則對該判決提起上訴。現
          該案正繫屬於本院審理中。
  (三)原審法院裁定停止本案訴訟之理由：
    本件行政訴訟之程序標的，即系爭95年10月23日函准予變更
    登記之處分，係以先前相對人95年5月25日函所為准予遷址
    、改選董事、監察人、改選乙○○為董事長、修正章程等變
    更登記，及公司印鑑變更登記准予備查之處分作為基礎（即
    前提要件），而該95年5月25日函之核准處分，又係臺北高
    等行政法院96年度訴字第1431號判決、經上訴現繫屬本院之
    行政訴訟案件之程序標的，為避免發生裁判互相矛盾之結果
    ，而裁定停止本案之審理。
二、抗告意旨則以：
  (一)基於公司登記核准與否之審查是採取「形式外觀原則」，因
    此在參加人股東名簿之真實性有懷疑時，即不應作成上開核
    准登記之處分。事實上臺北高等行政法院96年度訴字第1431
    號判決，正是以相對人違反形式審查義務為由，而撤銷相對
    人所為之上開處分，若採相同處理，亦應撤銷本案之程序標
    的。
  (二)本案既已賦與參加人參加訴訟之權利，且事證已臻明確，不
    應以停止訴訟程序來拖延審理。
  (三)本案如停止訴訟，實係法官怠於行使職權而嚴重影響抗告人
    之權利。
三、經查：
  (一)行政訴訟法第177條第2項所定之停止訴訟事由，與同條第1
    項不同，乃是針對原因事實相牽連之案件，為避免不同法院
    在事實認定或法律適用之見解有出入，而賦與法官合目的性
    之裁量權限，在權衡案件之後續影響，以及糾紛之一舉解決
    等因素後，作成停止訴訟之決定。此項決定固然須同時顧及
    當事人在程序法上儘速確保權利之利益，但仍應以紛爭能否
    一舉解決為其主要著眼點。
  (二)在上開法理基礎下，本案中，上開臺北高等行政法院96年度
    訴字第1431號判決，其程序標的之原因事實，與本案程序標
    的之原因事實，有共通基礎，無從為歧異之認定。而且從糾
    紛之一舉解決之角度著眼，亦以前後判決一致為宜。在此背
    景下，原審法院裁定停止訴訟，其裁量本身難謂有「純然不
    考慮案件本身因素，出於恣意而停止」之違法情形存在，已
    具初步之正當性。
  (三)至於抗告人本案之勝訴可能性及權利之即時確保等因素，由
    於此係本案請求實體法上有無理由之議題，屬原審法院之固
    然權限，本院在亦僅能為進行有限度之階段審查，做為權衡
    有無停止訴訟多項斟酌因素中之一項。但審查結果，亦認抗
    告人之主張並非可採，茲說明如下：
    1.行政措施若涉及事實認定，到底是採取形式外觀原則，抑
      或實質審理原則，仍須視不同行政措施之特質，以為決定
      。例如土地登記行政之事實認定，原則上採取形式外觀原
      則，而專利權之登記則採取實質審查原則。而公司治理之
      監管行政，固然在大部分之情形，均採取形式審查原則，
      但仍有在部分情形，採取實質審理原則之可能，其間不能
      一概而論，而本案中之登記審查事項眾多，是否不同之事
      項應採取不同之審查原則，仍須透過言詞辯論之攻防方能
      得知，本院依目前之事證，仍無法遽下定論。
    2.退而言之，就算本案中之所有登記事項，均應採取形式外
      觀審查原則，但何謂「形式外觀審查原則」﹖在此原則下
      ，所應參酌之事證，其實際界限為何﹖均有進一步討論之
      空間。例如在本案中若有民、刑事確定判決為憑，則形式
      外觀審理時所應參酌之事證資料為何，在此事證資料有出
      入時，若其此等均屬應參酌之事證，主管機關仍應視具體
      情況，本諸職權而為取捨，不能一概而論。
  (四)總結以上所述，原審法院對本案所為停止訴訟之裁定，其裁
    量本身並無違法可言，抗告人所主張之各項抗告理由，均非
    可採，其抗告應予駁回。
四、據上論結，本件抗告為無理由。依行政訴訟法第104條、民
    事訴訟法第95條、第78條，裁定如主文。
中    華    民    國    97    年    6     月    27    日
                    最高行政法院第一庭
                        審判長法官  鄭  淑  貞
                              法官  侯  東  昇
                              法官  林  茂  權
                              法官  鄭  小  康
                              法官  帥  嘉  寶
以  上  正  本  證  明  與  原  本  無  異
中    華    民    國    97    年    7     月    1     日
                              書記官  莊  俊  亨


司法院資訊處製作；財團法人民間司法改革基金會備份。
